臺灣高等法院民事判決　　　　　　　　94年度重勞上字第21號
上　訴　人　丙○○
訴訟代理人　乙○○律師
被　上訴人　李進財即宏一鐵工廠
訴訟代理人　胡文英律師
上列當事人間給付職業災害補償等事件，上訴人對於中華民國94
年9月30日臺灣臺北地方法院94年度重勞訴字第9號第一審判決提
起上訴，本院於96年1月30日言詞辯論終結，判決如下：
    主      文
上訴駁回。
第二審訴訟費用由上訴人負擔。
    事實及理由
一、上訴人起訴主張：訴外人廣晉環保工程有限公司 (下稱廣晉
    公司) 因擴建其位在臺北縣新店市○○路201之1號工廠廠房
    ，將該廠房之鐵件工程交由被上訴人施作，伊則因受僱被上
    訴人而施作上開鐵件工程，依被上訴人指示提供勞務。惟被
    上訴人就該施工現場未施作任何安全防護，致伊於民國 (下
    同)93 年3月7日上午9時許在工廠屋頂施作時自2樓高處墜落
    ，受有左側膿胸、腹內外傷性出血、胸腰柱壓迫性骨折，頭
    部外傷頭骨骨折及蜘蛛膜下出血等嚴重傷害，嗣於93年11月
    26日因脾臟切除經財團法人天主教耕莘醫院（下稱耕莘醫院
    ）認定為殘障，再於94年1月4日因脊椎壓迫性骨折及左側膿
    胸，經臺北榮民總醫院認定為殘障。被上訴人上開未施作安
    全防護之行為違反勞工安全衛生法（下稱勞安法）第5條第1
    項、第3項、勞工安全衛生設施規則第281條之保護他人法律
    ，應依民法第184條第2項規定對伊負損害賠償責任。伊因上
    開傷害受有如附表所示之醫療費用、看護費用、無法工作之
    損失及精神上損害賠償，金額合計新臺幣（下同）12,303,7
    59元。又伊受僱被上訴人因執行業務受到上開傷害，被上訴
    人應依勞動基準法 (下稱勞基法）第59條規定給付伊如附表
    所示之職業災害補償，金額合計2,197,210 元。合計被上訴
    人應給付伊14,500,969元等情，爰依法求為命被上訴人如數
    給付，及自起訴狀繕本送達翌日起至清償日止，按週年利率
    5%計算之利息之判決。原審判決駁回上訴人之請求，上訴人
    不服，提起上訴，並於本院聲明：(一)原判決廢棄。(二)被上訴
    人應給付上訴人14,500,969元，及自起訴狀繕本送達翌日起
    至清償日止按年息5%計算之利息。(三)願供擔保請准宣告假執
    行。
二、被上訴人則以：上訴人從未受僱伊，伊係靠四處打零工為業
    ，如有工作，始會約上訴人一起做。本件工程係修理訴外人
    甲○○之房子，此工程之進行均由甲○○指示施作進度，非
    由伊承包再僱用上訴人。上訴人受傷後，伊雖代上訴人繳交
    30,000元之健保費，惟該款項係由訴外人甲○○委託交付上
    訴人，並非伊支付。另上訴人勞動能力並未完成喪失，上訴
    人請求之精神慰撫金亦過高等語，資為抗辯，並於本院聲明
    ：(一)上訴駁回。(二)如受不利之判決，願供擔保請准宣告免為
    假執行。
三、查上訴人於93年3月7日在臺北縣新店市○○路201之1號施作
    鐵件工程時自2樓墜落 ，受到左側膿胸、腹內外傷性出血、
    胸腰柱壓迫性骨折，頭部外傷頭骨骨折及蜘蛛膜下出血之傷
    害，嗣於93年11月26日切除脾臟經耕莘醫院認定為殘障，又
    於94年1月4日因脊椎壓迫性骨折，左側膿胸經臺北榮民總醫
    院認定殘障，及被上訴人亦在該工地施作鐵件工程之事實，
    有診斷證明書、勞工保險殘廢診斷書、救護車收費簽收單、
    醫療費用收據及醫療費用明細收據等件為證（見原法院94年
    度店勞調字第3號卷第11頁至第32頁） ，且為兩造所不爭執
    ，自堪信為真實。
四、上訴人主張伊受僱於被上訴人而施作上開鐵件工程，依被上
    訴人指示而提供勞務，伊於前揭時、地施作時因被上訴人違
    反勞安法規定，於上開施工現場未施作任何安全防護，使伊
    自2樓高處墜落時受有前述嚴重傷害，經2次認定為殘障，伊
    因上開傷害受有如附表所示之損害等情；被上訴人則以前揭
    情詞置辯。
    經查：
  (一)按勞基法上規定之雇主，係指僱用勞工之事業主、事業經營
    之負責人或代表事業主處理有關勞工事務之人；所謂勞工，
    係指受雇主僱用從事工作獲致工資者；所謂勞動契約，謂約
    定勞雇關係之契約，勞基法第2條第1款、第2款及第6款分別
    定有明文。再勞安法第2條第1項及第2項分別規定： 「本法
    所稱勞工，謂受僱從事工作獲致工資者」、「本法所稱雇主
    ，謂事業主或事業之經營負責人」，故勞安法規之雇主，係
    指僱用勞工之事業主或事業之經營負責人。又勞工安全衛生
    設施規則係依勞安法第5 條規定訂定（勞工安全衛生設施規
    則第1條規定參照） ，則適用該規定者應限於勞安法上規定
    之勞工及雇主。而由上開勞基法及勞安法規定之雇主定義可
    知，雇主必須有一僱用行為作為勞雇雙方間發生法律關係之
    基礎，勞工需依雇主指示提供勞務。
  (二)上訴人主張伊受僱於被上訴人，無非以被上訴人曾於伊受傷
    後，支付伊30,000元薪水及被上訴人為伊繳納健保費為其論
    據。惟查被上訴人堅決否認其僱用上訴人，而證人甲○○於
    原審證以：「……被告（即上訴人）即宏一鐵工廠是我做工
    程的包商，做了10幾年，93年間我自己房子交給被告做，我
    知道原告（即上訴人）有到現場去做，我不知道他們是什麼
    關係，我是做工程的，我所有鐵工都是交給被告做，我是里
    長，除了這個工程外，我之前交給被告做的工程，沒看過原
    告，被告工廠內好像沒人，都是他自己1 個人做，如果有需
    要的話，他臨時會叫1、2個人，這1、2個人都會換，也不固
    定」等語（原審卷第22頁）；其於本院亦證稱：「我是里長
    ，被上訴人是我的里民，上訴人是他找來工作才認識，我是
    做營造的，在80幾年到90年間將鐵工廠的部分交給被上訴人
    施作，上訴人是被上訴人找來工作的，但有無僱用他，我不
    知道，93年間上訴人來工作時，我有問被上訴人說上訴人看
    起來精神狀況不好，為何要找他來做，被上訴人告訴我說，
    他會把他看好，我是里長，被上訴人告訴我上訴人健保費都
    沒繳，我才拿4萬多元給被上訴人去繳納健保費 ，我不知被
    上訴人四處借錢幫上訴人繳健保費，祇拿1次4萬多元繳健保
    費，還有到醫院拿了幾次慰問金，被上訴人說上訴是打零工
    的，屋主不須負擔責任，拿出4 萬多元是被上訴人預支工程
    款……」在卷（本院卷第27頁正、背面）；再證人姜正雲於
    原審證以：「我認識兩造，以前我們家蓋房子時，我有請他
    們兩個蓋，我先認識原告（即上訴人），我有找原告來做，
    他之前跟被告（即被上訴人）學做鐵工，後來被告有來幫忙
    做，我（將）錢分開付給兩造，之前原告在被告那裡當學徒
    ，他做了一陣子，就休息沒有做，後來如果被告有工作，也
    會找原告去做，就是被告有工作，有缺人手就會找原告去做
    ……」云云（原審卷第136頁背面） ；又證人李鵬飛證述：
    「……我是原告的朋友，我有跟原告到被告家裡領過工錢，
    原告幫被告工作，被告有工作的時侯會找原告去做，再由被
    告給原告工錢，大概7、8年前的事，有陪原告到被告那裡領
    工錢……」在卷（同上卷第137頁正面） ；另證人柯至裕證
    以：「（是否知道被告93年3 月有到被告廣晉環保工程有限
    公司做事情？）我不知道，過年時被告跟我在永和排水那邊
    做。被告跟我都是做電焊的。我是在93年2 月的時候我們在
    一起做，……我們之所以會一起做是因為有人叫我們去的。
    ……被告不是老闆，被告跟我們一起打零工的。我們沒有常
    常一起做。我跟被告認識3 年了。有工作就互相介紹」等語
    （原審卷第45頁）；參酌上開證言，上訴人曾為被上訴人之
    學徒，嗣上訴人自行離開被上訴人四處打零工維生，而被上
    訴人有工作時，常會找上訴人一起工作，業主則分別給付工
    資予兩造，上訴人於7、8年前雖曾向被上訴人領取工資，惟
    上訴人不再當被上訴人學徒後，即未再向被上訴人領取工資
    ，上訴人受傷後，證人甲○○為被上訴人之里長，及施作鐵
    件之屋主，被上訴人之工作伙伴即上訴人因施作鐵件受有嚴
    重傷害致殘，而上訴人因積欠健保費，證人甲○○以解決里
    民問題之本意，乃預支被上訴人應領之工資，交付4 萬餘元
    予被上訴人代上訴人繳納健保費，並至醫院慰問受傷之上訴
    人，交付2次慰問金予上訴人 ，上訴人主張被上訴人給付伊
    30,000元之薪資，乃因被上訴人曾於原審陳稱：「有1筆3萬
    元是里長要我拿過去的……」（原審卷第35頁正面），上訴
    人藉此主張被上訴人曾給付上訴人30,000元薪資（同上卷第
    123頁正面） ，此外查無其他證據足以認定被上訴人交付予
    上訴人30,000元之薪資，益見被上訴人並未給付上訴人薪資
    ，被上訴人亦非主動為上訴人繳納上訴人積欠之健保費。至
    被上訴人於原審所提陳情書中及：「……他（指上訴人）
    8 年多連健保費都沒繳，祇好四處幫他繳健保費……」（同
    上卷第127頁） ，縱與實情不符，因其內容並非自認兩造間
    有僱庸關係，該陳情書自不足為上訴人有利之論據。
  (三)上訴人於原審自陳：「如果被告（即被上訴人）找我的時候
    ，我剛好有事，就不去做了，……如果被告找我，我有事沒
    辦法去，就跟他講一下就好了（原審卷第12頁正面），足見
    上訴人可自行決定是否參加被上訴人施作之鐵件工作，被上
    訴人對上訴人並無指揮監督之權責，上訴人亦非應依被上訴
    人之指示而提供勞務，益證被上訴人並未僱用上訴人。況上
    訴人原主張其於86、87年間受僱於被上訴人（原審卷第12頁
    ），嗣又主張其於93年2月9日受僱於被上訴人（同上卷第35
    頁），前後主張受僱期間不一，兩造間果有僱傭關係存在，
    則上訴人對其受僱期間，應不致前後相差達6、7年之久，況
    上訴人並未投保勞工保險，而被上訴人則是先後以訴外人東
    生紡織企業股份有限公司、榮發工業社、冠雄鋼業有限公司
    等為投保單位投保勞工保險，有勞工保險卡、勞工保險被保
    險人投保資料、各類所得扣繳暨免扣繳憑單各乙份附卷可查
    （原審卷第59頁至第60頁、第151頁至第152頁），被上訴人
    既是以他人受僱人之名義投保勞工保險，乃依勞工保險條例
    第6條規定，並非僱主 ，上訴人主張其因受僱被上訴人而施
    作上開工程，殊不足取，依首揭說明，上訴人主被上訴人應
    就其所受上開傷害負損害賠償之責，洵屬無據，亦非可採。
五、綜上所述，上訴人本於勞基法第59條，民法第184條第2項之
    規定，請求被上訴人給付上訴人如附表所示之金額共14,500
    ,969 元及自起訴狀繕本送達翌日（即94年2月23日）起至清
    償日止按息5%計算之利息，為無理由，自不應准許。原審為
    上訴人敗訴之判決，並駁回其假執行之聲請，核無不合，上
    訴意旨指摘原判決不當，求予廢棄改判，為無理由，應予駁
    回。
六、本件事證已臻明確，兩造其餘攻擊防禦方法及其他未經援用
    之證據，經斟酌尚無礙於本院前述之認定，無一一論究之必
    要。
七、據上論結，本件上訴為無理由，依民事訴訟法第449條第1項
    、第78條，判決如主文。
中　　華　　民　　國　　96　　年　　2 　　月　　13　　日
                    勞工法庭
                        審判長法　官  湯美玉
　　　　　　　　　　　  　　　法　官  黃國永
　　　　　　　　　　　　  　　法　官  許文章
正本係照原本作成。
如不服本判決，應於收受送達後20日內向本院提出上訴書狀，其
未表明上訴理由者，應於提出上訴後20日內向本院補提理由書狀
（均須按他造當事人之人數附繕本）上訴時應提出委任律師或具
有律師資格之人之委任狀；委任有律師資格者，另應附具律師資
格證書及釋明委任人與受任人有民事訴訟法第466條之1第1項但
書或第2項（詳附註）所定關係之釋明文書影本。
中　　華　　民　　國　　96　　年　　2 　　月　　14　　日
　　　　　　　　　　　　　　　書記官  陳明俐
附註：
民事訴訟法第466條之1（第1項、第2項）：
對於第二審判決上訴，上訴人應委任律師為訴訟代理人。但上訴
人或其他法定代理人具有律師資格者，不在此限。
上訴人之配偶、三親等內之血親、二親等內之姻親，或上訴人為
法人、中央或地方機關時，其所屬專任人員具有律師資格並經法
院認為適當者，亦得為第三審訴訟代理人。
